臺灣高等法院刑事判決
109年度上易字第2228號
上  訴  人  臺灣士林地方檢察署檢察官
被      告  王春雨



上列上訴人因被告違反毒品危害防制條例案件，不服臺灣士林地
方法院109年度審易字第1495號，中華民國109年9月25日第一審
判決（聲請簡易判決處刑案號：臺灣士林地方檢察署109年度毒
偵字第55號），提起上訴，本院判決如下：
    主  文
上訴駁回。
    理  由
一、聲請簡易判決處刑意旨略以：被告甲○○基於施用第二級毒品
    之犯意，於民國108年10月29日16時許，在新北市○○區○市○
    路0段00號3樓居所內，以將第二級毒品甲基安非他命放入玻
    璃球燒烤方式，施用第二級毒品甲基安非他命1次。嗣因其
    屬於定期採驗尿液人口，於108年10月30日11時30分許，在
    新北市政府警察局淡水分局水碓派出所，經其同意採集尿液
    ，送驗結果呈安非他命、甲基安非他命陽性反應，始悉上情
    ，因認被告涉犯毒品危害防制條例第10條第2項施用第二級
    毒品罪嫌。
二、按刑事訴訟法第303條第1款規定，案件有起訴之程序違背規
    定之情形者，應諭知不受理之判決。此所稱之起訴之程序違
    背規定，係指檢察官提起公訴之訴訟行為於程序上有違法律
    之規定而言。而提起公訴之訴訟行為是否於程序上有違法律
    規定，原則上，固是以起訴時所存在之事項及法律規定為判
    斷，惟檢察官起訴後始發生之情事變更事由，致法院不能為
    實體審理及判決亦屬「起訴之程序違背規定」。而施用第一
    、二級毒品為犯罪行為，毒品危害防制條例第10條設有處罰
    規定。故施用第一、二級毒品者，本應科以刑罰。惟基於刑
    事政策，對合於一定條件之施用者，則依同條例第20條之規
    定，施以觀察、勒戒及強制戒治之保安處分。又109年1月15
    日修正公布、同年7月15日施行之毒品危害防制條例第20條
    第3項規定，犯第10條之罪於觀察、勒戒或強制戒治執行完
    畢釋放後，3年後始再犯者，不論其行為係在新法施行生效
    前或施行生效後所為（同條例第35條之1第1、2款參照），
    均應適用同條第1、2項（即應先觀察勒戒或強制戒治）之規
    定，其修法理由謂：施用毒品者具「病患性犯人」之特質，
    並參諸世界各國之醫療經驗及醫學界之共識，咸認施用毒品
    成癮者，其心癮甚難戒除，如觀察、勒戒或強制戒治執行完
    畢釋放後，3年後始再有施用第一級、第二級毒品之行為者
    ，足見其有戒除毒癮之可能，宜再採以觀察、勒戒方式戒除
    其身癮及以強制戒治方式戒除其心癮之措施，為能放寬觀察
    、勒戒或強制戒治制度之適用時機，以協助施用者戒除毒癮
    ，爰修正第3項。同條例第23條第2項亦配合修正為「觀察、
    勒戒或強制戒治執行完畢釋放後，3年內再犯第10條之罪者
    ，檢察官或少年法院（地方法院少年法庭）應依法追訴或裁
    定交付審理。」可知本次修法對於施用毒品者施以觀察勒戒
    、強制戒治，或依法追訴（或裁定交付審理）之適用範圍，
    係確立初犯為具「病患性犯人」之特質應先經一完整之醫療
    處置，3年內再犯者應依法追訴（或裁定交付審理），3年後
    再犯則裁定觀察勒戒，殆無疑義。但對於3犯以上距最近1次
    觀察勒戒或強制戒治執行完畢釋放後，逾3年者，究應適用
    同條例第20條第3項或第23條第2項處理，本次修法未明確規
    定，惟基於罪刑法定之明確性原則、法文之文義解釋，參諸
    觀察勒戒等治療處置，乃結合醫師、觀護人、社工心理諮商
    等不同領域之專業人員參與之保安處分措施，目的除在戒除
    施用毒品者身癮、心癮之措施外，並企圖重新塑造生活紀律
    ，改變其病態行為，與刑罰之執行並不相同，無法以刑罰補
    充或替代上開醫療處置之特性。從而，3犯以上如距最近1次
    觀察、勒戒或強制戒治執行完畢釋放後，已逾3年者，其間
    縱經判刑、執行，究與觀察勒戒或強制戒治已經完整之治療
    療程不同，無法補充或替代上開之醫療處置，均應再予觀察
    勒戒之機會，方為適法。又本於權力分立原則，法院對檢察
    官職權行使，應予以尊重，雖非謂不得為適度之司法審查，
    惟對於施用毒品者本次所犯如距最近1次觀察、勒戒或強制
    戒治執行完畢釋放後，已逾3年者，檢察官既得本於立法者
    所賦與之職權裁量是否聲請法院裁定觀察、勒戒或為命附條
    件（現行法僅能附命完成戒癮治療）緩起訴處分之多元化處
    遇，即聲請法院裁定機構內之觀察、勒戒並非檢察官所得採
    取之唯一途徑，法院自不能僭越檢察官之職權，逕對施用毒
    品者裁定應予觀察、勒戒或強制戒治。雖修正後之毒品條例
    第35條之1第2款規定：「審判中之案件，由法院或少年法院
    （地方法院少年法庭）依修正後規定處理；依修正後規定應
    為不起訴處分或不付審理之裁定者，法院或少年法院（地方
    法院少年法庭）應為免刑之判決或不付審理之裁定。」另該
    條款之立法說明亦謂：「若該等案件於修正施行前已繫屬於
    法院或少年法院（地方法院少年法庭）者，『為求程序之經
    濟，法院或少年法院（地方法院少年法庭）應依修正施行後
    之規定處理，即應依職權為觀察、勒戒或強制戒治之裁定』
    」等語，似欲透過立法說明由法院依職權裁定觀察、勒戒或
    強制戒治，以替代第20條第1項、第2項所定應由檢察官提出
    觀察、勒戒或強制戒治之聲請，惟若檢察官之「起訴之程序
    違背規定」，法院當不能「為求程序之經濟」便宜行事，而
    應嚴守程序上之正義，尊重檢察官之裁量權，並保障施用毒
    品者能獲得妥適並完善治療或其他有利戒毒途徑處遇之機會
    （最高法院109年度台上字第3826號判決意旨參照）。
三、經查：
  ㈠被告前因施用毒品案件，經依法院裁定送觀察、勒戒後，因
    認無繼續施用毒品傾向，於88年5月18日釋放出所，並由臺
    灣臺北地方檢察署檢察官以88年度偵字第10274號為不起訴
    處分確定；又因施用毒品案件，經法院裁定送觀察、勒戒後
    ，亦認無繼續施用毒品傾向，並於88年8月23日釋放出所，
    且由臺灣臺北地方檢察署檢察官以88年度毒偵字第140號為
    不起訴處分確定；再因施用毒品案件，經法院裁定送觀察、
    勒戒後，因認有繼續施用毒品之傾向，再由法院裁定令入戒
    治處所施以強制戒治，嗣於94年9月14日停止處分執行出所
    ，並由臺灣臺北地方檢察署檢察官以95年戒毒偵字第140號
    為不起訴處分確定後，迄今無任何經觀察勒戒之紀錄等情，
    有本院被告前案紀錄表在卷可查；是被告於108年10月29日1
    6時許在新北市○○區○市○路0段00號3樓居所內施用第二級毒
    品之犯行，距其前觀察、勒戒及強制戒治執行完畢之時，均
    已逾3年，即應再予觀察、勒戒或強制戒治。
  ㈡檢察官起訴被告施用第二級毒品甲基安非他命之犯罪時間，
    係108年10月29日16時，已在其最近一次觀察勒戒執行完畢
    （94年9月14日）3年後所為，揆諸前開說明，仍應由檢察官
    聲請法院裁定將被告送觀察、勒戒或為附命緩起訴處分，尚
    不得逕對被告起訴，故檢察官就被告施用第二級毒品犯行逕
    行聲請簡易判決處刑，核與毒品危害防制條例之法定訴追要
    件不符，其聲請程序違背規定，應諭知不受理判決。原判決
    亦為相同認定，自無違誤。
四、檢察官上訴意旨以：原審認「毒品危害防制條例第35條之1
    之立法理由固載明：『關於具體案件適用新舊法之說明如下
    砉該等案件於修正施行前已繫屬於法院或少年法院（地方痪
    院少年法庭）者，為求程序之經濟，法院或少年法院（地方
    法院少年法庭）應依修正施行後之規定處理，即應依職權為
    觀察、勒戒或強制戒治之裁定。依修正施行後之規定，受觀
    察、勒戒人無繼續施用傾向者或強制戒治期滿後，應為不起
    訴處分或不付審理之裁定者，法院或少年法院（地方法院少
    年法庭）應為免刑之判決或不付審理之裁定。』然立法者於
    立法說明所為立法指示，固為法律解釋方法之一種即歷史解
    釋，但法院仍應參酌法律規定之文義、目的、整體法律規範
    之體系為綜合判斷。而觀毒品危害防制條例第35條之1第2款
    後段規定『依修正後規定應為不起訴處分或不付審理之裁定
    者，法院或少年法院（地方法院少年法庭）應為免刑之判決
    或不付審理之裁定』之文義，所謂法院應為『免刑之判決』之
    情況，係以檢察官有應為不起訴處分之情形為前提，法院始
    能為免刑之判決，若有為不起訴處分以外其處分之可能性時
    ，法院自無從適用該款後段規定為被告免刑之判決，應依首
    揭說明，認為本案訴訟條件欠缺且無從補正，為不受理之判
    決。」；又稱「而所謂檢察官有無為其他不起訴處分以外其
    他處分之可能性，依修正後毒品危害防制條例第20條第3項
    、第23條第2項於立法理由所揭示之施用毒品者具『病患性犯
    人』之特質，並參諸世界各國之醫療經驗及醫學界之共識，
    認施用毒品成癮者，其心癮甚難戒除，乃放寬觀察、勒戒或
    強制戒治制度之適用時機，以協助施用者戒除毒癮。而毒品
    危害防制條例除前揭有關觀察、勒戒及強制戒治之規定外，
    該條例第24條亦同時規定檢察官得不適用前開規定，而依職
    權決定予被告附命完成戒癮治療之緩起訴處分。此等規定，
    亦係考量施用毒品者具「病患性犯人」之特質，給予檢察官
    於徵詢醫療機構或其他相關機關（構）之意見後，若認被告
    以緩起訴為適當者，得為附命完成戒癮治療之緩起訴處分，
    俾利檢察官選擇最有利於施用毒品者戒除毒癮之方式，協助
    施用毒品者戒除毒癮。是檢察官若認為被告尚有依毒品危害
    防制條例第24條為附命完成戒癮治療緩起訴處分之可能性時
    ，即非屬毒品危害防制條例第35條之1第2項後段所規定之情
    形。又上述附命完成戒癮治療之緩起訴處分，非法院所得為
    之，而為檢察官所獨占之起訴裁量權，若依前述立法說明，
    於檢察官未及審酌行使前揭裁量權前由法院依職權為觀察、
    勒戒，不啻剝奪被告可能受有附命完成戒癮治療之緩起訴處
    分等非拘束人身自由處分之可能性，顯與毒品危害防制條例
    規範之目的、體系均有違背。」進而推認「是檢察官依修正
    前毒品危害防制條例規定提起公訴，起訴程序固未違背當時
    之規定，然依新修正之毒品危害防制條例規定，本案已不得
    追訴，本案起訴程序即已違背規定，應諭知不受理判決」明
    顯逾越法律文義，適法性似有疑義，是原審之判決容有未洽
    云云。惟對於施用毒品者，本次所犯如距最近1次觀察、勒
    戒或強制戒治執行完畢釋放後已逾3年，檢察官既得本於立
    法者所賦與之職權裁量是否聲請法院裁定觀察、勒戒或為命
    附條件（現行法僅能附命完成戒癮治療）緩起訴處分之多元
    化處遇，即聲請法院裁定機構內之觀察、勒戒並非檢察官所
    得採取之唯一途徑，法院自不能僭越檢察官之職權，逕對施
    用毒品者裁定觀察、勒戒或強制戒治。雖修正後之毒品條例
    第35條之1第2款規定：「審判中之案件，由法院或少年法院
    （地方法院少年法庭）依修正後規定處理；依修正後規定應
    為不起訴處分或不付審理之裁定者，法院或少年法院（地方
    法院少年法庭）應為免刑之判決或不付審理之裁定」，另該
    條款之立法說明亦謂：「若該等案件於修正施行前已繫屬於
    法院或少年法院（地方法院少年法庭）者，『為求程序之經
    濟，法院或少年法院（地方法院少年法庭）應依修正施行後
    之規定處理，即應依職權為觀察、勒戒或強制戒治之裁定』
    」等語，似欲透過立法說明由法院依職權裁定觀察、勒戒或
    強制戒治，以替代第20條第1項、第2項所定應由檢察官提出
    觀察、勒戒或強制戒治之聲請，惟若檢察官之「起訴之程序
    違背規定」，法院當不能「為求程序之經濟」便宜行事，而
    應嚴守程序上之正義，尊重檢察官之裁量權，並保障施用毒
    品者能獲得妥適並完善治療或其他有利戒毒途徑處遇之機會
    （最高法院109年度台上字第3826號判決意旨參照），是檢
    察官上訴執此指摘原判決不當，自非有據，檢察官之上訴為
    無理由，應予駁回，並不經言詞辯論為之。
據上論斷，應依刑事訴訟法第367條前段、第372條，判決如主文
。
中　　華　　民　　國　　109 　年　　12　　月　　 9　　日
                  刑事第九庭    審判長法　官  潘翠雪
                                      法　官  俞秀美
                                      法　官  陳俞婷
以上正本證明與原本無異。
不得上訴。
                                      書記官  陳麗津 
中　　華　　民　　國　　109 　年　　12　　月　　10　　日